【裁判字號】    97,訴,746
【裁判日期】    970724
【裁判案由】    毒品危害防制條例
【裁判全文】
臺灣臺北地方法院刑事判決               97年度訴字第746號
公  訴  人  臺灣臺北地方法院檢察署檢察官
被      告  甲○○
上列被告因毒品危害防制條例案件，經檢察官提起公訴（97年度
毒偵字第1153號），被告於準備程序進行中為有罪之陳述，經本
院合議庭裁定由受命法官獨任進行簡式審判程序後，本院判決如
下：
    主  文
甲○○施用第一級毒品，累犯，處有期徒刑捌月。
    事  實
一、甲○○前曾於民國88年間因施用毒品案件，經臺灣桃園地方
    法院於88年7 月2 日以88年度毒聲字第3742號裁定送觀察、
    勒戒後，認無繼續施用毒品之傾向，於89年2 月14日出所，
    並由臺灣臺北地方法院檢察署檢察官於89年2 月15日以89年
    度毒偵緝字第47號、第52號號為不起訴處分；復於92年間因
    施用毒品案件，經本院於93年8 月19日以93年度易字第109
    號判決判處有期徒刑8 月；另於92年間因為造文書案件經本
    院於93年9 月2 日以93年度易字第683 號判決判處有期徒刑
    5 月確定；再於93年間因施用毒品案件，經本院於94年2 月
    23日以93年度訴字第1458號判決判處有期徒刑7 月確定，上
    開3 罪定應執行之刑為有期徒刑為1 年5 月，並於94年11
    月9 日縮短刑期執行完畢。詎甲○○猶不知悔改，復基於施
    用第一級毒品海洛因、第二級毒品甲基安非他命之犯意，於
    97年2 月4 日，在其位於臺北市○○區○○街300 巷44弄7
    號3 樓住處內，以將第一級毒品海洛因、第二級毒品甲基安
    非他命一同摻入注射針筒內（未扣案，應已滅失）以施打之
    方式，同時施用海洛因及甲基安非他命毒品1 次，嗣於97年
    2 月5 日因另案至警局製作筆錄後而經警對其採尿送驗，始
    查知上情。
二、案經臺北市政府警察局大安分局報請臺灣臺北地方法院檢察
    署檢察官偵查起訴。
    理  由
一、按刑事訴訟法第273 條之1 規定除被告所犯為死刑、無期徒
    刑、最輕本刑為3 年以上有期徒刑之罪、或高等法院管轄第
    一審案件者外，於審判期日前之程序進行中，被告先就被訴
    事實為有罪之陳述時，審判長得告知被告簡式審判程序之旨
    ，並聽取當事人、代理人、辯護人及輔佐人之意見後，裁定
    進行簡式審判程序。經查，本件被告甲○○被訴違反毒品危
    害防制條例乙案，非前開不得進行簡式審判程序之案件，經
    被告於本院行準備程序時就訴事實為有罪之陳述，且經法官
    告知被告簡式審判程序之旨，聽取被告及檢察官之意見後，
    爰依上開刑事訴訟法第273條之1之規定，裁定改依簡式審判
    程序審判之，合先敘明。
二、上揭犯罪事實，業經被告甲○○於本院審理時坦承不諱（見
    本院97年6 月26日準備程序筆錄），且被告為警查獲時所採
    尿液經送檢驗結果，呈嗎啡、甲基安非他命陽性反應，有臺
    灣尖端先進生技醫藥股份有限公司濫用藥物檢驗報告在卷可
    稽，足認被告前揭施用第一級、第二級毒品之自白與事實相
    符。又按民國92年7 月9 日新修正之毒品危害防制條例刪除
    2 犯及3 犯之規定，一改修法前繁雜之處遇程序，僅將施用
    毒品者簡化區分為初犯、再犯，並認施用毒品者係屬病患性
    犯人，以觀察、勒戒戒除其身癮，並以強制戒治去除其心癮
    。經觀察、勒戒或強制戒治執行完畢釋放後，若係5 年後再
    犯該條例第10條施用毒品罪者，與同條例第20條第1 項、第
    2 項關於「初犯」之處理方式相同，檢察官應先聲請法院裁
    定令被告入勒戒處所觀察、勒戒，並視有無繼續施用毒品傾
    向，決定應予釋放、為不起訴之處分，或應聲請法院裁定令
    入勒戒處所強制戒治；若係5 年內「再犯」同條例第10條施
    用毒品罪者，依同條例第23條第2 項規定，檢察官則應依法
    追訴。觀諸該條例第20條第3 項之修正理由：「觀察、勒戒
    或強制戒治5 年後再犯者，顯見前所實施之觀察、勒戒或強
    制戒治已足以遮斷其施用毒品之癮，為期自新及協助其戒除
    毒癮，對此5 年後再犯者，爰明定仍適用初犯之規定，先經
    觀察、勒戒、強制戒治之程序。」及同條例第23條第2 項之
    修正理由：「為配合簡化施用毒品犯之刑事處遇程序，並鑑
    於經觀察、勒戒或強制戒治執行完畢釋放後5 年內再犯者，
    其再犯率甚高，原據以實施之觀察、勒戒及強制戒治既已無
    法收其實效，自應施以刑事處遇。」顯然如施用毒品者係前
    經觀察、勒戒或強制戒治等治療程序執行完畢5 年後，始再
    施用毒品之「初犯」，因前所執行之觀察、勒戒或強制戒治
    已足收戒除毒癮之效，自應重新執行觀察、勒戒或強制戒治
    等治療程序，並於治療程序執行完畢後，由檢察官為不起訴
    處分，毋庸對之追訴處罰；反之，在「再犯」之情形，因其
    先前所為治療程序顯未能收戒斷毒癮之效，且考量施用毒品
    者之再犯率偏高，乃簡化其刑事處遇程序，而逕予追訴處罰
    ，不再施以治療程序。參酌上開立法理由，修正毒品危害防
    制條例就施用毒品者，祇於「初犯」及「5 年後再犯」2 種
    情形，有其追訴條件之限制，即須於初犯經觀察、勒戒或強
    制戒治釋放後，5 年內均無施用毒品之行為，始能認其前所
    實施之觀察、勒戒或強制戒治已足遮斷毒癮，而得於5 年後
    再犯時，再予適用初犯之規定，重行觀察、勒戒等程序。倘
    5 年內已經再犯，被依法追訴處罰，縱其第3 次（或第3 次
    以上）施用毒品之時間在初犯釋放5 年以後，即與「5 年後
    再犯」之情形有別，且因已於「5 年內再犯」，顯見其再犯
    率甚高，原實施觀察、勒戒或強制戒治，已無法收其實效，
    而無5 年戒斷期之存在，自無再經觀察、勒戒及強制戒治之
    必要，應由檢察官逕行起訴，始符新法修正之本旨（最高法
    院95年度臺非字第59號、第65號判決意旨參照）。查被告本
    件施用毒品犯行非屬「初犯」及「5 年後再犯」之情形，依
    上開說明，自應依法論科。綜上所述，本件事證明確，被告
    犯行洵堪認定，應依法論科。
三、按海洛因、甲基安非他命分別係毒品危害防制條例第2 條第
    2 項第1 款、第2 款所規範之第一級、第二級毒品，故核被
    告所為，係犯同條例第10條第1 項施用第一級毒品罪及第10
    條第2 項施用第二級毒品罪。其施用上揭毒品前持有第一級
    、第二級毒品之低度行為，分別為其施用之高度行為所吸收
    ，不另論罪。又按實務上毒犯施用毒品之方法甚多，實務上
    亦曾見人犯同時混合施用海洛因及甲基安非他命之案例，本
    件無積極證據證明被告係先後於不同時地施用海洛因及甲基
    安非他命，且被告陳稱其係同時施用海洛因及甲基安非他命
    ，基於罪疑惟輕之法則，應認被告係以一行為觸犯上揭2 罪
    名，為想像競合犯，應從一重之施用第一級毒品罪論處。末
    查被告有事實欄所載之犯罪科刑及執行情形，有臺灣高等法
    院被告前案紀錄表存卷可按，其受有期徒刑之執行完畢後5
    年以內再故意犯本件有期徒刑以上之罪，係屬累犯，應依法
    加重其刑。爰審酌被告前有毒品前科，竟仍不知改悔，陷於
    毒癮而難以自拔，危害國民健康，及其犯罪之動機、手段、
    於本件犯罪後尚能坦承犯行，態度良好等情，量處如主文所
    示之刑。
四、移送併辦意旨略以：被告基於施用第一級毒品海洛因之犯意
    ，於97年6 月11日15時許，在臺北市○○○路○ 段附近施用
    第一級毒品海洛因1 次，因認被告另涉犯毒品危害防制條例
    第10條1 項之施用第一級毒品罪嫌云云。惟查：按數行為於
    同時同地或密切接近之時地實施，侵害同一之法益，各行為
    之獨立性極為薄弱，依一般社會健全觀念，在時間差距上，
    難以強行分開，在刑法評價上，以視為數個舉動之接續施行
    ，合為包括之一行為予以評價，較為合理，則屬接續犯，而
    為包括之一罪，最高法院86年台上字第3295號判例可資參照
    。足見「接續犯」之成立，係以時、空密接性為前提要件，
    即透過對於同一法益之同種類侵害行為繼續不間斷之實行，
    業已稀釋個別行為之獨立性，致使刑法評價時將之視為單一
    、整體之犯罪行為，以符合社會一般人對於行為概念之認知
    ，並與行為人之犯罪目的相互結合，則以接續犯之概念評價
    多數施用毒品之行為，即有不當；至於學理上「包括一罪」
    概念中，與施用毒品之犯罪型態較有關聯者，應屬「集合犯
    」之態樣，此即依一般社會通念，特定犯罪行為具有反覆實
    施之特性，立法者於制定刑罰法律之初，亦已認知該種行為
    類型之反覆性，而有意藉由法條中客觀構成要件之行為要素
    ，涵括上開具有反覆實施特性之數個犯罪行為，仍僅接受一
    次刑法之評價為已足，然以施用毒品犯罪類型，或為零星偶
    一之施用，或長期不間斷的反覆施用，均有其可能性，實難
    認立法者於制定刑罰法律之初，已認知施用毒品行為必屬具
    反覆性之犯罪，且有意藉由法條中客觀構成要件之行為要素
    ，涵括上開具有反覆實施特性之數個犯罪行為，是亦難以集
    合犯之概念評價多數施用毒品之行為甚明。是檢察官移請併
    辦部分自與前揭經本院論罪科刑部分，並無接續犯或集合犯
    之包括一罪關係，本院無從併為審理，應將此部分退由檢察
    官另為適法之處理，附此敘明
據上論斷，應依刑事訴訟法第273 條之1 、第299 條第1 項前段
，毒品危害防制條例第10條第1項、第2項，刑法第11條、第55條
、第47條第1項，判決如主文。
本案經檢察官楊碧瑛到庭執行職務。
中    華    民    國    97    年    7     月    24    日
                            臺灣臺北地方法院刑事第二庭
                                  法  官  賴淑美
上正本證明與原本無異。
如不服本判決，應於判決送達後10日內，向本院提出上訴狀。
                                  書記官  許翠燕
中    華    民    國    97    年    7     月    24    日
附錄本件判決論罪科刑法條全文：
毒品危害防制條例第10條
施用第一級毒品者，處六月以上五年以下有期徒刑。
施用第二級毒品者，處三年以下有期徒刑。


司法院資訊處製作；財團法人民間司法改革基金會備份。
